【裁判字號】    91,訴,1866
【裁判日期】    920625
【裁判案由】    撤銷贈與等
【裁判全文】
臺灣板橋地方法院民事判決  九十一年度訴字第一八六六號
    原      告  合作金庫銀行股份有限公司
    法定代理人  丁○○
    訴訟代理人  丙○○
                甲○○
    被      告  戊○○
                乙○○
    共      同  吳國輝律師
    訴訟代理人
右當事人間請求撤銷贈與等事件，本院判決如左：
    主      文
被告就如附表所示不動產於民國九十年十一月十五日所為贈與之債權行為及物權行為
均應予撤銷；被告乙○○並應將其於民國九十年十二月十二日以九○北板地字第○三
六九三四號、九○北板地字第○三六九三五號、九○北板建字第○二三八四七號所為
之所有權移轉登記塗銷。
原告其餘之訴駁回。
訴訟費用由被告連帶負擔。
    事      實
甲、原告方面：
一、聲明：如主文第一項所示。
二、陳述：
    (一)緣訴外人賴金源於民國八十九年三月二十八日邀同訴外人賴金池及被告戊○○
      為連帶保證人，向原告借款新臺幣（下同）四百四十四萬元，並共同簽發本票
      一紙，約定借貸期限五年，本金以逐年定額方式攤還，除按月繳息外，第一年
      每月還本金四萬元，第二年六萬元，第三年八萬元，第四年九萬元，第五年十
      萬元，利息按原告基本放款利率加碼年息百分之三計算，如原告調整基本放款
      利率時，前開利率亦隨同調整。如有逾期未清償本金或利息，除按原約定利率
      計息外，其逾期在六個月以內者，按原約定利率百分之十，逾期在六個月以上
      者，其超逾六個月部分按原約定利率百分之二十計付違約金。
    (二)惟訴外人賴金源僅繳息至九十年十月二十七日止，即未依約繳息，尚欠本金三
      百四十二萬元未清償。被告戊○○為連帶保證人，亦為前開本票之共同發票人
      ，為逃避上開債務，旋於九十年十二月十二日將其所有如附表所示之不動產無
      償贈與其配偶即被告乙○○，被告前開無償贈與之債權行為及物權行為，有害
      及原告之債權，原告自得依民法第二百四十四條第一項之規定，請求法院撤銷
      之。
    (三)撤銷權之行使，以詐害行為於債權成立後所為者為限。蓋債權人應保全之債務
      人責任財產，以債之關係成立時之狀態為準，債權發生當時之責任財產為債務
      人之信用基礎，故詐害行為當時，債務雖未屆清償期，債權人亦得行使撤銷權
      。查本件消費借貸債務於八十九年三月二十八日業已成立，故原告依法得行使
      撤銷權。
    (四)查本件借款遲延日為九十年十月二十七日，而被告間之贈與契約登記日期為同
      年十二月十二日，亦在保證債務發生後，依民法第二百七十二條、二百七十三
      條規定與雙方所簽立之授信約定書中，原告無須事前通知或催告，原告自得於
      被告戊○○於保證債務發生後所為之詐害行為，依法行使撤銷權。
    (五)債務人之全部財產為總債權人之共同擔保，本件被告間所為之贈與及移轉所有
      權行為，已損及債權人共同擔保之利益，原告行使撤銷權乃屬適法，且被告戊
      ○○與訴外人林文振所設最高限額抵押並無礙撤銷權之行使。
    (六)被告戊○○除系爭不動產已過戶予被告乙○○外，被告戊○○尚有位於南投市
      ○○段六○一之四地號土地及其上門牌號碼南投市鄉三一五巷六號建物，
      惟此土地僅值六十萬元，而建物則於九十一年六月十四日移轉予他人。另被告
      戊○○投資五百萬元之翰隆企業有限公司（下稱翰隆公司）亦於九十年十二月
      十四日經臺灣票據交換所列為拒絕往來戶，該公司復欠原告一千二百九十萬七
      千九百五十七元，足證被告戊○○於翰隆公司之出資額亦不足以清償對原告之
      債務，被告戊○○前開贈與行為自屬有害及原告之債權。
三、證據：提出本票影本一紙、連帶保證書影本一件、土地登記謄本三件、建物登記
    謄本二件、財產總歸戶資料影本一紙、臺灣臺北地方法院九十一年度北簡字第五
    ○五一號宣示判決筆錄暨確定證明書影本各一件、戶籍謄本一件、所得稅各類所
    得資料清單影本一件、逾期放款催收記錄表影本一件、催告書影本一件、臺灣臺
    北地方法院九十一年度重訴字第二三九二號民事判決暨確定證明書影本各一件、
    起訴狀影本一件。
乙、被告方面：
一、聲明：原告之訴駁回。
二、陳述：
    (一)被告戊○○固係訴外人賴金源向原告借款之保證人。惟所謂保證人並非借款人
      ，故保證人於主債務人未不履行債務且受債權人催告前，不負積欠債務之責。
      而債權人對保證人之特定財產亦無優先受償之權，依法亦無權限制保證人處分
      其特定財產之權，而借款人賴金源究竟繳款至何時？於何時起開始負遲延責任
      ？被告戊○○毫不知情，亦未受原告或任何人通知、催告應代負履行之責，而
      被告戊○○為本件移轉時，亦根本不知訴外人即主債務人有無債務不履行情事
      。
    (二)按債權人得依民法第二百四十四條規定行使撤銷權，以其債權於債務人為詐害
      行為時，業已存在者為限，若債務人為詐害行為時，其債權尚未發生，自不許
      八時尚未取得債權之人，於嗣後取得債權時，溯及的行使撤銷權，最高法院六
      十二年台上字第二六○九號判例著有明文。經查主債務人賴金源向原告借款，
      約定每月二十七日攤還借款本息，於九十年十月二十七日再次繳納借款本息時
      ，因故未繳，致喪失分期期限利益而開始負遲延責任。又依連帶保證之規定，
      原告應通知保證人即被告戊○○，被告戊○○始負清償責任，被告戊○○一直
      未接獲原告之催告或通知，根本不知主債務人賴金源未清償主債務，亦不知已
      經因連帶保證而對原告負擔債務且已屆期應予清償。原告固主張依授信約定書
      其毋須事先通知或催告，惟查授信約定書係一般約定，而被告戊○○並非授信
      借款人，而是連帶保證人，自應適用連帶保證書上之特別約定辦理。被告間之
      贈與行為早在九十年十一月十五日為之，而原告對被告之債權係在原告通知催
      告後始發生，則原告對被告戊○○之債權，於被告為贈與時尚未存在，原告自
      無行使撤銷權之理。
    (三)系爭房地已設定第一順位抵押權三百萬元及第二順位抵押權一千萬元，而系爭
      房地之現值僅三百十餘萬元，又原告對被告戊○○之債務本為無擔保之一般債
      權，故本件贈與及移轉行為，對原告之債權不生任何影響，亦無任何損害，顯
      不符民法第二百四十四條第一項之規定，原告之訴即屬無據。
三、證據：提出連帶保證書影本一件、財產總歸戶資料影本一件。
    理      由
一、原告起訴主張訴外人賴金源於八十九年三月二十八日邀同訴外人賴金池及被告戊
    ○○為連帶保證人，向原告借款四百四十四萬元，並共同簽發本票一紙，約定借
    貸期限五年，本金以逐年定額方式攤還，除按月繳息外，第一年每月還本金四萬
    元，第二年六萬元，第三年八萬元，第四年九萬元，第五年十萬元，利息按原告
    基本放款利率加碼年息百分之三計算，如原告調整基本放款利率時，前開利率亦
    隨同調整，如有逾期未清償本金或利息，除按原約定利率計息外，其逾期在六個
    月以內者，按原約定利率百分之十，逾期在六個月以上者，其超逾六個月部分按
    原約定利率百分之二十計付違約金；惟訴外人賴金源僅清償本息至九十年十月二
    十七日止，即未依約繳息，尚欠本金三百四十二萬元未清償，被告戊○○為連帶
    保證人，亦為前開本票之共同發票人，竟於九十年十二月十二日將其所有如附表
    所示之不動產無償贈與其配偶即被告乙○○，致有害及原告之債權，爰依民法第
    二百四十四條第一項之規定，請求法院撤銷其所為無償贈與之債權行為及物權行
    為，並請求被告塗銷前開所有權移轉登記等語。
二、被告固自認被告戊○○係訴外人賴金源之連帶保證人，惟以其並非借款人，於主
    債務人未履行債務且受債權人催告前，不負積欠債務之責，被告戊○○既未受原
    告之通知或催告，其對原告之保證債務尚未發生，亦未屆清償期，被告戊○○自
    非債務人，原告無行使撤銷權之餘地；且原告對被告戊○○之債務本為無擔保之
    一般債權，被告所為前開無償贈與之行為，亦無害及原告債權等語，資為抗辯。
三、經查原告主張被告戊○○為訴外人賴金源向其借款四百四十四萬元之連帶保證人
    ，約定借款期限五年，分期攤還本金及利息，惟訴外人賴金源僅清償本息至九十
    年十月二十七日止，即未依約繳息，尚欠本金三百四十二萬元及利息、違約金未
    清償，嗣被告戊○○於九十年十二月十二日將其所有如附表所示之不動產無償贈
    與其妻即被告乙○○之事實，業據原告提出本票影本一紙、連帶保證書影本一件
    、土地登記謄本一件、建物登記謄本一件、臺灣臺北地方法院九十一年度北簡字
    第五○五一號宣示判決筆錄暨確定證明書影本各一件、逾期放款催收記錄表影本
    一件為證，並為被告所自認，應堪採信為真實。
四、本件經兩造於本院審理時當庭協議不爭執及爭執之事項如後（見本院九十二年五
    月二十八日言詞辯論筆錄）：
    (一)兩造不爭執之事項：
    １、被告戊○○係訴外人賴金源向原告借款四百四十四萬元之連帶保證人，原告
        提出由被告及訴外人賴金源共同簽發之面額四百四十四萬元本票及保證書為
        真正。
    ２、系爭坐落臺北縣土城市○○○段大安寮小段六六七之二三、六六九之一六地
        號及其上建號一九五三即門牌號碼臺北縣土城市○○路○段二四九巷一號建
        物，於九十年十二月十二日以夫妻贈與為原因（原因發生日期為九十年十一
        月十五日），由被告戊○○移轉登記予被告乙○○。
    ３、被告戊○○及訴外人賴金源、賴金池對原告負有三百四十二萬元及利息暨違
        約金之債務，業據臺灣臺北地方法院臺北簡易庭以九十一年度北簡字第五○
        五一號判決確定。訴外人賴金源對原告之借款債務僅清償至九十年十月二十
        七日止之本息，自九十年十一月二十八日起負遲延責任。
    ４、被告戊○○財產總歸戶資料為真正。
    (二)兩造爭執之事項：
    １、原告得否行使民法第二百四十四條第一項之撤銷權？
        (1)被告戊○○為無償之贈與行為時，其對原告之保證債務是否已發生或存在
          ？其保證債務是否以受原告催告為發生要件？
        (2)是否有害及原告之債權？
        (3)原告是否於九十一年一月三十日催告被告清償前開連帶債務？
    (三)本件既經兩造協議簡化爭點，故本院僅須審就兩造爭執之前開事項。
五、按債務人所為之無償行為，有害及債權者，債權人得聲請法院撤銷之，民法第二
    百四十四條第一項定有明文。次按債權人得依民法第二百四十四條規定行使撤銷
    權，以其債權於債務人為詐害行為時，業已存在者為限（最高法院六十二年度臺
    上字第二六○九號判例意旨參照），而債權人應保全之債務人責任財產，以債之
    關係成立時之狀態為準，債權發生當時之責任財產為債務人之信用基礎，因詐害
    行為當時，尚未存在之債權，無受詐害行為所妨害可言。是債權人所得撤銷之債
    務人詐害行為，以債權成立後所為者為限；債權如係成立於詐害行為以前，詐害
    行為當時，債務雖未屆清償期，債權人亦得行使撤銷權（最高法院八十八年度臺
    上字第九七六號判決意旨）；又連帶債務人對於債權人應各負全部給付之責，是
    在債務未受清償前，連帶債務人中之一人所為之詐害行為，債權人自得對之依民
    法第二百四十四條第一項、第二項規定撤銷之，至於其他連帶債務人有資力與否
    ，在所不問（最高法院八十八年度臺上字第一三○二號判決意旨參看）。而連帶
    保證係指保證人與主債務人負同一債務，對於債權人各負全部給付之責任而言，
    此就民法第二百七十二條第一項規定連帶債務之文義參照觀之甚明（最高法院四
    十五年度臺上字第一四二六號判例意旨），債權人自得依民法第二百七十三條之
    規定，對於連帶債務人中之一人，或數人，或其全體，同時或先後請求全部或一
    部之給付。
六、經查本件原告主張被告戊○○係訴外人賴金源向原告借款四百四十四萬元之連帶
    保證人，且被告戊○○及訴外人賴金源、賴金池對原告所負前開借款債務及利息
    暨違約金之債務，業據臺灣臺北地方法院臺北簡易庭以九十一年度北簡字第五○
    五一號判決確定，並經兩造協議所不爭執，足證原告確係被告戊○○之債權人，
    應堪認定。被告雖以被告戊○○僅係連帶保證人，惟於主債務人未履行債務且受
    債權人催告前，不負積欠債務之責，故被告為前開無償贈與行為時，其對原告之
    保證債務尚未發生，被告戊○○非債務人，即令其為債務人，其對原告之債務亦
    未屆清償期，原告自不得行使撤銷權等語。惟查系爭債務之主債務人即訴外人賴
    金源僅清償至九十年十月二十七日止之本金及利息，賴金源自九十年十一月二十
    八日起負遲延責任之事實，業據兩造協議不爭執，已如前述，又訴外人賴金源本
    應於九十年十一月二十八日清償自九十年十月二十八日起至同年十一月二十七日
    止之本息，亦有原告提出之臺灣臺北地方法院臺北簡易庭九十一年度北簡字第五
    ○五一號宣示判決筆錄暨判決確定證明書影本各一件附卷可按，故訴外人賴金源
    確係自九十年十一月二十八日起始負遲延責任，固堪認定。惟查被告戊○○係擔
    任訴外人賴金源對原告前揭借款之連帶保證人，其性質上係屬連帶債務，故依民
    法第二百七十二條、第二百七十三條之規定，原告本得對主債務人或連帶保證人
    中之一人，或數人，或其全體，同時或先後請求全部或一部之給付，故被告戊○
    ○對原告之債務本即存在，其對原告之債務非待訴外人賴金源負遲延責任且受催
    告後始發生，被告於九十年十一月十五日為本件無償之贈與行為時，確係系爭債
    務之連帶債務人，故被告抗辯其為本件無償之贈與行為時，主債務人賴金源對原
    告之債務尚未遲延，且未受催告，其對原告之保證債務尚未發生等語，洵屬無據
    ，其確係原告之連帶債務人，應堪認定。又債權人是否得依民法第二百四十四條
    行使撤銷權，係以其對被告有無債權為其要件，至該債權是否已屆清償期，在所
    不問，已如前述，故被告及主債務人賴金源對原告之連帶債務是否須至九十年十
    一月二十八日始屆清償期，對原告是否得主張民法第二百四十四條之撤銷權，要
    無影響，被告抗辯亦屬無據。
七、次按連帶債務人對於債權人應各負全部給付之責，是在債務未受清償前，連帶債
    務人中之一人所為之詐害行為，債權人自得對之依民法第二百四十四條第一項、
    第二項之規定撤銷之。至於其他連帶債務人有資力與否，在所不問（最高法院八
    十八年度臺上字第一三○二號判決意旨參看）。經查本件被告戊○○對原告所負
    之連帶債務，固尚有主債務人賴金源及其他連帶保證人賴金池，惟查其他連帶保
    證人是否有資力，要與被告戊○○所為無償行為是否有害及債權無涉，本院僅須
    審究被告戊○○所為無償行為是否有害及債權。查被告為本件無償之贈與行為時
    ，被告戊○○所有之財產為本件系爭之土地及坐落其上之房屋，另其尚有坐落南
    投縣南投市○○段六○一地號土地及其投資翰公司之出資額五百萬元，有原告提
    出之財產總歸戶資料影本一件附卷足參。其中被告戊○○所有之系爭房地於九十
    年十一月十五日贈與予其配偶即其妻乙○○，並於同年十二月十二日辦畢所有權
    移轉登記，另其所有坐落南投縣南投市之房地之土地部分被告戊○○僅有應有部
    分二分之一，且於九十一年一月二十九日設定本金最高限額三百十二萬元之抵押
    權予臺灣銀行，其上房屋則為訴外人賴偉文所有，且亦於九十一年八月十二日設
    定本金最高限額三百十二萬元之抵押權予臺灣銀行，足證該南投縣南投市之房地
    價值共約為三百十二萬元，尚不足以清償被告戊○○對原告所負之連帶保證債務
    三百四十二萬元及利息暨違約金；又被告戊○○固尚有翰隆公司之出資額五百萬
    元，惟原告主張該公司於九十年十二月十四日經臺灣票據交換所列為拒絕往來戶
    ，並為被告所不爭執，足證被告戊○○所有之翰隆公司出資額五百萬元亦不足以
    清償對原告所負之保證債務。是被告戊○○於為本件贈與時，其所有之財產中，
    南投之房地價值不及本件保證債務三百四十二萬元，顯不足以清償對原告之債務
    ，另翰隆公司之出資額亦因翰隆公司於九十年十二月十四日列為拒絕往來戶，而
    不足清償其對原告之保證債務，足證被告於九十年十一月十五日就系爭如附表所
    示之不動產所為無償贈與之債權行為，及九十年十二月十二日辦理之所有權移轉
    登記之物權行為，均有害及原告之債權，原告依民法第二百四十四條之規定，請
    求撤銷被告就系爭如附表所示不動產所為無償贈與之債權行為及所有權移轉登記
    之物權行為，並請求被告乙○○塗銷所有權移轉登記，洵屬有據，應予准許。
八、從而，原告依據民法第二百四十四條之規定，請求撤銷被告就系爭如附表所示不
    動產所為無償贈與之債權行為及物權行為，並請求被告乙○○塗銷所有權移轉登
    記，為有理由，應予准許。至原告請求被告戊○○塗銷前開所有權移轉登記一節
    ，經查被告戊○○並非目前系爭不動產登記之名義人，亦非被告間詐害債權行為
    之受益人，依民法第二百四十四條第四項之規定，原告僅得請求登記名義人即受
    益人回復原狀（最高法院八十八年度臺上字第二五九號判決意旨參看），被告戊
    ○○既非受益人，原告請求其塗銷前開所有權移轉登記，自屬無據，此部分應予
    駁回。
九、至兩造爭執原告是否於九十一年一月三十日催告被告戊○○清償前開連帶債務一
    節，原告固無法舉證證明被告戊○○確實收受前開催告函，惟被告戊○○對原告
    所負之連帶債務，於被告為本件無償贈與行為時既已存在，不因被告戊○○是否
    收受催告函而異，亦不問其是否屆清償期，已如前述，故本院認被告戊○○是否
    收受前開催告函，要與原告是否得行使撤銷權無涉。另因本案論證已臻明確，兩
    造其餘主張、陳述及所提之證據暨攻擊防禦方法，均與本案判斷結果無影響，毋
    庸再予一一審酌，附此敘明。
十、結論：原告之訴為一部有理由、一部無理由，依民事訴訟法第七十九條但書、第
    八十五條第二項，判決如主文。
中      華      民      國    九十二    年      六      月    二十五    日
                                臺灣板橋地方法院民事第一庭
~B法      官  周舒雁
右為正本係照原本作成
如對本判決上訴，須於判決送達後廿日內向本院提出上訴狀
中      華      民      國    九十二    年      六      月    二十五    日
~B法院書記官  張坤校
~F0
~T40
┌─────────────────────────────────────────────────────────────┐
│附表：                                                                                                                    │
├─┬───────────────────────────┬─┬────────────┬─────────┬──────┤
│編│        土          地          坐          落        │地│    面            積    │                  │            │
│  ├───┬────┬────┬────┬────────┤  ├──┬──┬──────┤  權  利  範  圍  │備        考│
│號│縣  市│鄉鎮市區○   段   ○ ○  段 │  地        號  │目│公頃│公畝│  平方公尺  │                  │            │
├─┼───┼────┼────┼────┼────────┼─┼──┼──┼──────┼─────────┼──────┤
│１│臺北縣│土城市  │大安寮  │大安寮  │六六七─二三    │田│    │    │一          │全部              │            │
├─┼───┼────┼────┼────┼────────┼─┼──┼──┼──────┼─────────┼──────┤
│２│臺北縣│土城市  │大安寮  │大安寮  │六六九─一六    │建│    │    │八九        │全部              │            │
└─┴───┴────┴────┴────┴────────┴─┴──┴──┴──────┴─────────┴──────┘
~F0
~T40
┌─────────────────────────────────────────────────────────────┐
│附表（建物）︰                                                                                                            │
├─┬─┬──────┬────┬────┬───────────────────────┬─────────┬───┬──┤
│  │  │            │        │建築式樣│  建  物  面  積          （單位：平方公尺）  │附  屬    建    物│      │    │
│編│建│            │        │        ├─┬─┬─┬─┬─┬─┬─┬─┬─┬─┬─┬─┼────┬──┬─┤權  利│    │
│  │  │            │        │主要建築│一│二│夾│  │  │  │  │  │  │  │  │合│ 主要建 │面  │面│      │    │
│  │  │  建物門牌  │基地坐落│        │  │  │  │  │  │  │  │  │  │  │  │  │        │    │積│      │備考│
│  │  │            │        │材 料 及│  │  │  │  │  │  │  │  │  │  │  │  │ 築材料 │    │  │      │    │
│號│號│            │        │        │  │  │  │  │  │  │  │  │  │  │  │  │        │    │單│範  圍│    │
│  │  │            │        │房屋層數│層│層│層│  │  │  │  │  │  │  │  │計│ 及用途 │積  │位│      │    │
├─┼─┼──────┼────┼────┼─┼─┼─┼─┼─┼─┼─┼─┼─┼─┼─┼─┼────┼──┼─┼───┼──┤
│１│３│臺北縣土城市│臺北縣土│鋼筋混凝│３│３│６│  │  │  │  │  │  │  │  │２│台台    │８８│平│全部  │    │
│  │５│中央路三段二│城市大安│土造二層│３│３│７│  │  │  │  │  │  │  │  │４│陽平    │９９│方│      │    │
│  │９│四九巷一號  │寮段大安│樓房    │．│．│．│  │  │  │  │  │  │  │  │．│        │．．│公│      │    │
│  │１│            │寮小段六│        │０│０│４│  │  │  │  │  │  │  │  │５│        │５５│尺│      │    │
│  │  │            │六九─一│        │５│５│２│  │  │  │  │  │  │  │  │２│        │    │  │      │    │
│  │  │            │六地號  │        │  │  │  │  │  │  │  │  │  │  │  │１│        │    │  │      │    │
│  │  │            │        │        │  │  │  │  │  │  │  │  │  │  │  │  │        │    │  │      │    │
└─┴─┴──────┴────┴────┴─┴─┴─┴─┴─┴─┴─┴─┴─┴─┴─┴─┴────┴──┴─┴───┴──┘


司法院資訊處製作；財團法人民間司法改革基金會備份。
